ACORDAO-COMPLETO-2343260

ACÓRDÃO 586/2019 ATA 2/2019 - SEGUNDA CÂMARA

VISTOS, relatados e discutidos estes autos de Tomada de Contas Especial instaurada pelo Ministério do Turismo (MTur) , em desfavor do Sr. José Roberto de Lima, ex-Prefeito do Município de Riacho de Santo Antônio-PB, em razão da impugnação total das despesas do Convênio 1.037/2008, cujo objetivo era apoiar a implementação do projeto intitulado "Festejos Juninos" previsto para os dias 3 e 5 de julho de 2008;
ACORDAM os ministros do Tribunal de Contas da União, reunidos em sessão da 2ª Câmara, ante as razões expostas pelo relator e com fundamento nos arts. 1º, inciso I; 16, inciso III, alíneas "b", "c" e § 2º; 19; 23, inciso III; 26; 28, inciso II; e 57 da Lei 8.443/1992, c/c os arts. 210 e 214, inciso III, alínea "a"; 209, § 7º; e 217 do Regimento Interno, em: 
9.1. julgar irregulares as contas do Sr. José Roberto de Lima e da empresa Anchieta Promoções, Eventos e Serviços Eireli, condenando-os, solidariamente, ao pagamento da importância abaixo especificada, fixando-lhes o prazo de 15 (quinze) dias, a contar da notificação, para que comprovem, perante o Tribunal (art. 214, III, a, do Regimento Interno) , o recolhimento da referida quantia aos cofres do Tesouro Nacional, atualizada monetariamente e acrescida dos juros de mora, calculados a contar da data indicada até o dia do efetivo recolhimento do débito, na forma prevista na legislação em vigor:
	Data da Ocorrência
	Valor Original (R$) 

	12/11/2008
	100.000,00

9.2. aplicar ao Sr. José Roberto de Lima e à empresa Anchieta Promoções, Eventos e Serviços Eireli, individualmente, a multa prevista no art. 57 da Lei 8.443/1992, no valor de R$ 18.000,00 (dezoito mil reais) , fixando-lhes o prazo de 15 (quinze) dias, a contar da notificação, para que comprovem, perante o Tribunal, o recolhimento da dívida ao Tesouro Nacional, atualizada monetariamente a contar da data deste Acórdão até o dia o efetivo recolhimento, caso não seja paga no prazo ora fixado, na forma da legislação em vigor;
9.3. autorizar, desde logo, nos termos dos arts. 26 e 28, inciso II, da Lei 8.443/1992:
9.3.1. o pagamento das dívidas em até 36 (trinta e seis) parcelas mensais e consecutivas, se solicitado pelos responsáveis, fixando-se o vencimento da primeira em 15 (quinze) dias, a contar do recebimento da notificação, e o das demais a cada 30 (trinta) dias, devendo incidir sobre cada uma delas os encargos legais devidos, na forma prevista na legislação em vigor, sem prejuízo ao vencimento antecipado do saldo devedor em caso de não comprovação do recolhimento de qualquer parcela, conforme prevê o art. 217, § 2º, do Regimento Interno deste Tribunal;
9.3.2. a cobrança judicial das dívidas, caso não atendidas as notificações;
9.4. dar ciência desta deliberação ao responsável e ao Procurador-Chefe da Procuradoria da República no Estado da Paraíba, para as providências que entender cabíveis.

TOMADA DE CONTAS ESPECIAL. Tomada de Contas Especial instaurada pelo Ministério do Turismo (MTur), em desfavor do Sr. José Roberto de Lima, ex-Prefeito do Município de Riacho de Santo Antônio/PB, em razão da impugnação total das despesas do Convênio 1.037/2008, cujo objetivo era apoiar a implementação do projeto intitulado Festejos Juninos previsto para os dias 3 e 5 de julho de 2008.

Segunda Câmara

Município de Riacho de Santo Antônio-PB.

3. Interessados/Responsáveis:
3.1. Interessado: Ministério do Turismo (vinculador) (05.457.283/0001-19).
3.2. Responsáveis: Anchieta Promoções, Eventos e Serviços Eireli (07.306.113/0001-69); José Roberto de Lima (XXX.770.474-XX), ex-prefeito.

13.1. Ministros presentes: Ana Arraes (Presidente), Augusto Nardes, Aroldo Cedraz (Relator) e Raimundo Carreiro.
13.2. Ministros-Substitutos presentes: Marcos Bemquerer Costa e André Luís de Carvalho.

AROLDO CEDRAZ

A presente Tomada de Contas Especial foi instaurada pelo Ministério do Turismo (MTur) , em desfavor do sr. José Roberto de Lima, ex-Prefeito do Município de Riacho de Santo Antônio/PB, em razão da impugnação total das despesas do Convênio 1.037/2008, cujo objetivo era apoiar a implementação do projeto intitulado "Festejos Juninos" previsto para os dias 3 e 5 de julho de 2008.
2.	Transcrevo, a seguir, a derradeira instrução da Unidade Técnica (peça 47) , com a qual anuiu o corpo dirigente da SEC-SP (peças 48 e 49) :
"1. INTRODUÇÃO
1.	Trata-se de Tomada de Contas Especial instaurada pelo Ministério do Turismo (MTur) , em desfavor do Sr. José Roberto de Lima, ex-prefeito do município de Riacho de Santo Antônio/PB, em razão da impugnação total das despesas do Convênio 1037/2008, cujo objeto foi o apoio a implementação do Projeto intitulado "Festejos Juninos", realizado entre os dias 3 e 5 de julho de 2008.
2. HISTÓRICO
2.	O convênio foi firmado no valor de R$ 103.100,00, sendo R$ 100.000,00 à conta do concedente e R$ 3.100,00 referentes à contrapartida do convenente. A vigência compreendeu o período de 2/7/2008 a 11/2/2008. Os recursos foram liberados por meio da Ordem Bancária 08OB901318 em 12/11/2008 (peça 2, p. 139) .
3.	A prestação de contas enviada (peça 2, p. 153-399, peça 3, p. 4-9) foi analisada por meio do Parecer de Análise de Prestação de Contas - Parte Técnica 093/2010 (peça 3, p. 10-14) e das Notas Técnicas de Reanálise 510/2010 (peça 4, p. 16-22) , 1765/2010 (peça 5, 30/38) , 675/2011 (peça 8, p. 110/116) , 1600/2011 (peça 8, p. 130/144) e 959/2012 (peça 9, p. 52-56) . As análises empreendidas reprovaram a prestação de contas apresentada, bem como seus complementos. 
4.	Diante do não saneamento das irregularidades apontadas e da não devolução dos recursos, instaurou-se Tomada de Contas Especial. Assim, em 25/8/2013, foi emitido o Relatório de Tomada de Contas Especial nº 759/2013 que considerou o Sr. José Roberto de Lima responsável pelo dano ao erário quantificado em R$ 203.048,10, resultante da atualização monetária dos R$ 100.000,00 transferidos em 12/11/2008, até o dia 31/8/2013 (peça 9, p. 160-170) . 
5.	O Relatório de Auditoria nº 1641/2014, de 23/9/2014, da Controladoria Geral da União confirmou as irregularidades registradas no Relatório de Tomada de Contas Especial e encaminhou o processo a este Tribunal. No relatório, foram sintetizadas as irregularidades, que foram (peça 9, p. 188-191) :
RESSALVAS TÉCNICAS:
a) Filmagem/fotografias da realização do evento não permitem a correta identificação do evento; 
b) Fotografias das bandas não permitem a identificação do ano e encontram-se em plano fechado. Além disso, no vídeo não constam todas as bandas aprovadas no Plano de Trabalho; 
c) Imagens dos itens de infraestrutura não permitem sua correta identificação. 
RESSALVAS FINANCEIRAS 
a) Não foi apresentado contrato de exclusividade entre os artistas e o empresário contratado, conforme cláusula terceira, inciso II, alínea "bb" do termo de convênio, referente ao convite n° 035-C/2008 realizado para contratação da empresa Anchieta Promoções e Eventos; 
b) A Convenente aponta nas fls. 300 que realizou Carta-Convite n° 035- B/2008, contudo a licitação apresentação faz menção aos dias 27, 28 e 29 de junho de 2008 contrariando as datas constantes do Plano de Trabalho aprovado: 03, 04 e 05 de julho de 2008. Ademais, o total da licitação está incompatível com sua modalidade; 
c) Não foi encaminhada a declaração da Convenente acerca da gratuidade ou não dos eventos apoiados pelo MTur e, em caso de cobrança de valores, que especifique a destinação da verba eventualmente arrecadada;  
d) Não foi encaminhada a declaração da convenente de guarda dos documentos relacionados ao convênio, contado da data em que foi aprovada a prestação de contas, conforme artigo 3°, parágrafo 3° da Portaria 127/2008.	
6.	Em 31/8/2015, após análise preliminar realizada pela Secex/SP (peça 10) , foram citados o Sr. José Roberto de Lima, ex-prefeito do município de Riacho de Santo Antônio/PB, e a empresa Anchieta Promoções, Eventos e Serviços por receberem recursos repassados pelo Convênio 1037/2008, celebrado entre o Ministério do Turismo e o município de Riacho de Santo Antônio/PB, e não comprovarem a efetiva realização do objeto.
7.	O Sr. José Roberto de Lima foi citado para apresentar as alegações de defesa quanto às seguintes ocorrências:
a) apresentar fotografias ou filmagens que não permitem a correta identificação do evento, do ano de realização e das bandas constantes no Plano de Trabalho, bem como dos itens de infraestrutura contratados, descumprindo-se o disposto no parágrafo segundo, da cláusula 12ª, item "f";
b) não apresentar instrumentos legais que amparassem a realização do evento nos dias 3, 4 e 5 de julho de 2008, confrontando o artigo 2 da Lei 8666/93;
c) não apresentar notas fiscais e recibos emitidos em nome das bandas e assinadas por seus representantes legais, o que impede o estabelecimento do nexo causal entre as despesas efetuadas com os recursos recebidos e a execução financeira do objeto, conforme Plano de Trabalho, que consistiria no efetivo pagamento às bandas que deveriam se apresentar no evento, descumprindo-se o art. 63 da Lei 4320/1964, art. 93, do Decreto Lei 200/1967, art. 30 da IN/STN 1/1997.
8.	Já a empresa Anchieta Promoções, Eventos e Serviços foi citada por receber da prefeitura de Riacho de Santo Antônio/PB recursos provenientes do Convênio 1037/2008, celebrado entre o Ministério do Turismo e o município de Riacho de Santo Antônio/PB, sem comprovar o efetivo pagamento às bandas contratadas, bem como a execução do objeto nas datas firmadas no Plano de Trabalho, descumprindo-se o art. 30 da IN/STN 1/1997.
9.	Após a análise das alegações de defesa apresentadas pelo Sr. José Roberto de Lima e pela empresa Anchieta (peça 40) , a Secex-SP propôs rejeitar as alegações de defesa apresentadas pelo Sr. José Roberto de Lima, prefeito do município de Riacho de Santo Antônio/PB à época da realização do evento, condenando-o ao ressarcimento do valor integral recebido pela falta de apresentação da documentação necessária para comprovar a aplicação dos recursos recebidos em conformidade com a legislação vigente, uma vez que não foram suficientes para sanear as irregularidades a ele atribuídas. 
10.	O responsável não teria logrado êxito em comprovar a execução do Convênio 1037/2008, cujo objeto foi o apoio a implementação do Projeto intitulado "Festejos Juninos", realizado entre os dias 3 e 5 de julho de 2008.
11.	A Secex-SP propôs também condenar solidariamente a empresa Anchieta Promoções, Eventos e Serviços em razão de ter recebido da prefeitura de Riacho de Santo Antônio/PB recursos provenientes do Convênio 1037/2008, sem que tivesse sido comprovado o efetivo pagamento às bandas contratadas, bem como a execução do objeto nas datas firmadas no Plano de Trabalho, em afronta ao art. 30 da IN/STN 1/1997.
12.	O MP/TCU concordou com a proposta da Secex-SP, adicionando apenas que a empresa Anchieta Promoções, Eventos e Serviços também deveria ter suas contas julgadas irregulares (peça 43) 
13.	No voto condutor do Acórdão 13597/2016-TCU-Segunda Câmara, o Exmo. Ministro Raimundo Carreiro discordou dos encaminhamentos propostos pela Secex-SP e pelo MP/TCU (peça 45) .   
14.	Segundo o Exmo. Ministro, o entendimento da Secex-SP de que as notas fiscais emitidas pela empresa Anchieta não comprovariam o nexo causal entre a utilização dos recursos transferidos e a execução financeira do objeto do convênio não merece prosperar. Como a empresa Anchieta teria sido contratada para a prestação dos serviços, as notas fiscais e recibos deveriam mesmo ter sido emitidos por ela, e cheques também deveriam ser emitidos em seu nome. 
15.	No que se refere à ausência de fotografias que comprovassem o evento, o Exmo. Ministro também discordou do encaminhamento da Secex-SP e do MP/TCU. De acordo com o voto, não teria sido evocado pela Secex-SP nenhum dispositivo de norma ou do termo do contrato que exigisse a apresentação de fotografias com determinadas características para a comprovação da execução do objeto.
16.	Conforme o termo do convênio era necessário apresentar, além da declaração do titular da prefeitura, apenas a declaração de autoridade municipal para a comprovação da realização do evento, as quais teriam sido apresentadas. 
17.	Em relação ao descumprimento do disposto na alínea "h" do inciso II da cláusula terceira do convênio, o Exmo. Ministro concordou com a Secex-SP e com o MP/TCU que o ex-prefeito teria efetivamente descumprido, "dando ensejo a um dos fundamentos da citação do ex-Prefeito: 'não apresentar instrumentos legais que amparassem a realização dos eventos nos dias 3, 4 e 5 de julho e 2008" [...]'". 
18.	Apesar de não ter realizado o devido processo licitatório, o Exmo. Ministro Raimundo Carreiro entendeu que por não haver indícios de superfaturamento seria rigor excessivo julgar as contas do responsável irregulares. A ausência de licitação não configuraria o débito.   
19.	O Exmo. Ministro observou, todavia, que os problemas apontados neste processo eram semelhantes aos de vários outros relativos a convênios firmados entre o MTur e entidades variadas para a realização de eventos. Assim, reencaminhou o processo à Secex-SP para que a secretaria aprofundasse as investigações a fim de verificar se o presente caso estaria inserido no esquema de desvios de recursos públicos.
20.	Desta forma, foi proferido o Acórdão 13597/2016-TCU-Segunda Câmara com as seguintes determinações à Secex-SP:
9.1. determinar à Secretaria de Controle Externo no Estado de São Paulo que: 
9.1.1. verifique se há evidências de fraude e conluio nas contratações, ou superfaturamento no pagamento dos serviços contratados para a execução do Convênio n.º 1.037/2008 firmado entre o Município de Riacho de Santo Antônio (PB) e o Ministério do Turismo; 
9.1.2. em caso positivo, proceda à citação dos responsáveis; 
9.1.3. proceda à audiência dos gestores do Ministério do Turismo responsáveis por falhas no processo do Convênio n.º 1.037/2008 que tenham contribuído para a ocorrência de eventual fraude ou conluio para desvio de recursos federais ou outra irregularidade que tenha dado causa a prejuízo ao erário ou que tenha comprometido a probidade de suas condutas; 
EXAME TÉCNICO
21.	Após novo exame das irregularidades constantes nos autos e aprofundamento das investigações para saber se o presente caso estava inserido em esquema de desvio de recursos, a Secex-SP não encontrou nenhum fato novo em relação aos responsáveis tratados no presente processo.
22.	Conforme já apontado na instrução à peça 40, as fotos juntadas pela empresa Anchieta referente aos shows das bandas "Gil Magia e Forronautas" (peça 39, p. 22) e "Impacto X" (peça 39, p. 24) são fotos da mesma banda. No entendimento da Secex-SP, a apresentação de fotos falsas caracterizaria fraude e, portanto, motivo para propor o débito do convênio e o julgamento irregular das contas dos responsáveis. 
23.	O Exmo. Ministro, contudo, considerou que as impropriedades apontadas pela Secex-SP nas fotos apresentadas não seria motivo para julgamento pela irregularidade das contas dos responsáveis. O termo do convênio não exigiu a apresentação de fotos e, portanto, essa apresentação não poderia ser exigida neste momento.  
24.	Além dessa suposta fraude nas fotos, nenhum outro indício de fraude ou conluio foi encontrado pela Secex-SP, de modo que não deve ser realizada nova citação e audiência dos gestores do Ministério do Turismo, em face das novas citações e audiência estarem condicionadas a evidências de fraude e conluio. 
25.	A esse respeito, frise-se que o voto condutor do Acórdão 13597/2016-TCU-Segunda Câmara tomou por base o Acórdão 13196/2016-TCU-Segunda Câmara, de relatoria da Exma. Ministra Ana Arraes. Naquela ocasião, porém, uma investigação levada a efeito pelo MPF teria encontrado fortes indícios de dolo dos agentes envolvidos com vistas a lesar o erário. Nos termos do voto condutor da Exma. Ministra Ana Arraes:
Na verdade, os requeridos escolhiam, previamente, quem seria a empresa vencedora do processo licitatório e cuidavam apenas de simular uma licitação, mediante a participação de empresas fantasmas, constituídas em nome de laranjas, as quais cobriam a participação da empresa vencedora - tudo apenas como forma de dar aparência de legalidade ao certame e camuflar as improbidades levadas a cabo pelos requeridos.
Foi esse o modus operandi utilizado pelos requeridos para desviar as verbas públicas federais destinadas ao convênio que é objeto desta ação civil pública.
26. 	No presente caso, não existem nos autos indícios como os apontados acima. De fato, com vistas a dar atendimento ao Acórdão 13597/2016-TCU-Segunda Câmara e apurar eventuais indícios de conluio ou fraude, fez-se pesquisa no endereço da Justiça Federal da Paraíba de forma a identificar a existência de algum processo envolvendo a empresa Anchieta Promoções, Eventos e Serviços no que se refere ao convênio em exame. Foi apenas encontrado o processo 0000311-93.2013.4.05.8201, autuado perante a Quarta Vara Federal na Paraíba - Subseção Judiciária de Campina Grande, e que trata do convênio 703309/2009 firmado com o Ministério do Turismo. 
27. 	Ressalta-se também que um dos principais indicativos de dano ao erário decorrente de conluio citado no Acórdão 13196/2016-TCU-Segunda Câmara é a existência de intermediário na relação convenente/artista, que repassaria à banda um valor consideravelmente menor do que o repassado pela prefeitura. Ressalta-se que essa irregularidade foi objeto da citação encaminhada à empresa Anchieta Promoções, Eventos e Serviços, que não teria comprovado "o efetivo pagamento às bandas contratadas" (peça 15) . Porém, como visto no item 14 desta instrução, o Exmo. Ministro Relator afastou essa irregularidade. Da mesma forma, também foi afastada pelo Relator a irregularidade ligada à realização da licitação na modalidade convite.
28. Destarte, considerando que: (i) inexistem apurações na justiça federal tendo por objeto o convênio em exame e no qual tenham sido apurados indícios de dolo; (ii) que foram afastadas pelo Relator as irregularidades relativas à ausência de demonstração de pagamento aos artistas e à realização da licitação na modalidade convite; e (iii) que inexistem nos autos qualquer outro indício de fraude ou conluio que não os já apontados nessa instrução, entende-se que não devem ser realizadas as citações e audiências previstas nos itens 9.1.2 e 9.1.3 do  Acórdão 13597/2016-TCU-Segunda Câmara. Tal entendimento encontra-se compatível com o item 9.1.1 do mesmo decisum, pois a realização dessas medidas preliminares foi condicionada à evidenciação "de fraude e conluio nas contratações, ou superfaturamento no pagamento dos serviços contratados para a execução do Convênio n.º 1.037/2008 firmado entre o Município de Riacho de Santo Antônio (PB) e o Ministério do Turismo".
29.	Esta Unidade Técnica, porém, com as devidas vênias ao Exmo. Ministro Relator Raimundo Carreiro, por entender que os responsáveis não lograram êxito em afastar as irregularidades objeto das citações dessa TCE, mantém o encaminhamento proposto à peça 6, com a qual anuiu o MPTCU, fazendo apenas a alteração sugerida pelo MPTCU de julgar irregulares também as contas da empresa Anchieta Promoções, Eventos e Serviços.
PROPOSTA DE ENCAMINHAMENTO
30.	Diante do exposto, submetemos os autos à consideração superior, propondo ao Tribunal:
	a) não realizar novas citações dos responsáveis nem audiência dos gestores do Ministério do Turismo, de que trata o Acórdão 13597/2016-TCU-Segunda Câmara, em razão de não terem sido evidenciadas novas irregularidades na execução do Convênio 1.037/2008 firmado entre o Município de Riacho de Santo Antônio (PB) e o Ministério do Turismo, além das irregularidades já apontadas na instrução anterior;
	b) com fundamento nos arts. 1º, inciso I, 16, inciso III, alíneas "b" e "c", e § 2º, da Lei 8.443/1992, c/c os arts. 19 e 23, inciso III, da mesma lei, e com os arts. 1º, inciso I, 209, incisos II e III, e § 5º, 210 e 214, inciso III, do Regimento Interno, julgar irregulares as contas do Sr. José Roberto de Lima (CPF XXX.770.474-XX) , ex-prefeito Município de Riacho de Santo Antônio/PB, e da empresa Anchieta Promoções, Eventos e Serviços (CNPJ 07.306.113/0001-69) , condenando-os, em solidariedade, em decorrência da não comprovação da boa e regular aplicação dos recursos federais recebidos mediante o Convênio 1037/2008, celebrado entre o Ministério do Turismo e a Prefeitura Municipal de Riacho de Santo Antônio/PB, ao pagamento da quantia a seguir especificada, fixando-lhes o prazo de 15 (quinze) dias, a contar da notificação, para que comprovem, perante o Tribunal, o recolhimento da dívida aos cofres do Tesouro Nacional, nos termos do art. 23, inciso III, alínea "a", da Lei 8.443/1992 c/c o art. 214, inciso III, alínea "a", do RITCU, atualizada monetariamente e acrescida dos juros de mora, calculados a partir da data discriminada, até a data do recolhimento, na forma prevista na legislação em vigor:
	Data da Ocorrência
	Valor Original (R$) 

	12/11/2008
	100.000,00

Valor atualizado até 28/3/2016: R$ 220.539,68
	c) aplicar ao Sr. José Roberto de Lima (CPF XXX.770.474-XX) , e à empresa Anchieta Promoções, Eventos e Serviços (CNPJ 07.306.113/0001-69) , a multa individual prevista no art. 57 da Lei 8.443/1992 c/c o art. 267 do Regimento Interno, fixando-lhes o prazo de 15 (quinze dias) , a contar da notificação, para que comprovem perante o Tribunal (art. 23, inciso III, alínea "a", da Lei 8.443/1992 c/c o art. 214, inciso III, alínea "a", do RI/TCU) , o recolhimento das dívidas aos cofres do Tesouro Nacional, atualizadas monetariamente desde a data do acórdão que vier a ser proferido até a dos efetivos recolhimentos, se forem pagas após o vencimento, na forma da legislação em vigor; 
	d) autorizar, desde logo, nos termos do art. 28, inciso II, da Lei 8.443/1992, a cobrança judicial das dívidas, caso não atendidas as notificações; 
	e) autorizar, caso requerido, o pagamento das dívidas em até 36 (trinta e seis) parcelas mensais e consecutivas, nos termos do art. 26 da Lei 8.443/1992 c/c o art. 217 do Regimento Interno, fixando-lhes o prazo de quinze dias, a contar do recebimento das notificações, para que comprovem perante o Tribunal o recolhimento da primeira parcela, e de trinta dias, a contar da parcela anterior, para que comprovem o recolhimento das demais parcelas, devendo incidir sobre cada valor mensal, atualizado monetariamente, os juros de mora devidos, na forma prevista na legislação em vigor; e
	f) encaminhar cópia da deliberação que vier a ser proferida, bem como do relatório e do voto que a fundamentarem, à Procuradoria da República no Estado da Paraíba, nos termos do § 3º do art. 16 da Lei 8.443/1992 c/c o § 7º do art. 209 do Regimento Interno do TCU."
3.	Em essência, o Ministério Público junto ao Tribunal acompanha a proposta de encaminhamento da Unidade Técnica, fazendo as seguintes considerações de mérito (peça 50, p. 4-8) : 
"O Ministério Público de Contas, mais uma vez, anui, no essencial, ao encaminhamento proposto pela unidade instrutiva.
De fato, não há provas suficientes para se afirmar que houve fraude no caso em análise e é por esta razão que não se propõe a declaração de inidoneidade da empresa envolvida nas irregularidades, nem mesmo a desconsideração da personalidade jurídica, medidas que demandariam a abertura de novo contraditório.
Em que pese não haver prova da fraude, o modus operandi  verificado no presente caso em muito se assemelha ao esquema fraudulento envolvendo eventos artísticos custeados com recursos públicos, informado na notícia veiculada na Internet em 23.6.2016 (http://tvefamosos.uol.com.br/noticias/ooops/2016/06/23/pf-investiga-mafia-dos-shows-publicos-desvios-podem-passar-de-r-100-mi.htm#fotoNav=7, acesso em 8.8.2016) , que assim detalha os modelos de fraude na contratação de shows públicos no Brasil:
"Golpe 1 - 
1) uma cidade decide fazer uma festa numa determinada data e quer contratar um grande nome sertanejo;
2) um funcionário da prefeitura sabe da festa e da data prevista, então avisa um comparsa atravessador;
3) o atravessador liga para o empresário do artista e compra a exclusividade da data em questão. Ao comprar antecipadamente, consegue preços inferiores ao cachê do artista;
4) a prefeitura entra em contato com o empresário do artista. Ele avisa que, infelizmente, a data interessada já está vendida e orienta a prefeitura a procurar o 'proprietário' da data;
5) a prefeitura entra em contato e, se quiser a data, terá de pagar um valor de cachê muito superior ao que o próprio artista cobraria;
6) o proprietário da data vende o show, emite a nota fiscal e depois divide os lucros com seu informante na prefeitura (que pode ser um secretário de Cultura ou de Eventos) .
Golpe 2 - 
1) o funcionário de uma prefeitura procura o empresário de um grande artista. Convida-o para se apresentar e avisa que, se aceitar, haverá um 'esquema';
2) o esquema: o cachê do artista é, digamos, R$ 100 mil, mas o funcionário diz que contratará o artista desde que ele passe uma nota fiscal de que recebeu R$ 200 mil pelo show. No entanto, receberá metade disso;
3) se o empresário do artista aceitar, o funcionário promete passar em cash, por fora, o valor do imposto que o artista terá de pagar por esses R$ 100 mil extras declarados na nota (de R$ 200 mil) , mas não recebidos;
4) os R$ 100 mil desviados, descontado o imposto que será repassado ao artista pago por fora, ficarão em sua maioria com o funcionário corrupto.
Golpe 3 - 
1) funcionário da prefeitura (ou secretário) monta uma empresa de logística, som e iluminação de eventos públicos;
2) essa empresa sabe que a prefeitura terá um aniversário ou evento em que precisará de um grande nome da música, som e iluminação, além de banheiros químicos, barraquinhas de comida, bebida, etc.;
3) a empresa do funcionário da prefeitura se propõe a cuidar de tudo, exceto do cachê do artista (que pode estar enrolado no golpe anterior) ;
4) a prefeitura 'vende' o evento para essa empresa, que vai faturar não só com som e iluminação, mas também com toda a arrecadação que conseguir por meio de patrocinadores ou mesmo de outros prestadores de serviços, como o aluguel pelas barracas."
Na referida notícia, é afirmado que a Polícia Federal, a Receita Federal e o Ministério Público Federal estão investigando uma máfia dedicada a fraudar a compra e a venda de shows públicos de grandes artistas e que o volume de dinheiro obtido por meio das fraudes pode passar de R$ 100 milhões só nos últimos três anos. Também é afirmado que a fraude mais comum, segundo o Procurador da República que investiga o caso (sr. Thiago Lacerda Nobre, Procurador-Chefe da Procuradoria da República em São Paulo) , é a referente ao Golpe 1, acima.
Essa notícia não pode e não deve ser desprezada pelo Tribunal. Ao contrário, trata-se de informação valiosa e que deve servir de alerta para se analisarem mais atentamente os convênios em que os modelos de fraude descritos possam ter ocorrido.
O que se percebe nos casos de convênios firmados com o MTur para a realização de festividades é que os artistas, se contratados por meio de representante exclusivo, e não por meras empresas intermediárias (a exemplo da Anchieta Promoções, Eventos e Serviços) , teriam custado muito menos ao contratante (vide Acórdão 1254/2014-TCU-Segunda Câmara) . Além disso, seria possível afirmar, a partir da análise dos recibos passados pelos empresários exclusivos dos artistas, que os recursos federais foram destinados integralmente ao pagamento dos cachês, em vez de desviados para outros fins. Sem tais recibos, não há como verificar se o dinheiro público foi, de fato, aplicado no fim avençado, que incluía o pagamento dos cachês dos artistas indicados no plano de trabalho (cf. peça 2, p. 21) . 
Foi exatamente a partir de inspeção em convênios firmados pelo Ministério do Turismo com a Associação Matogrossense de Municípios - AMM que se verificou a existência de esquema formado para dar prejuízo à Administração Pública. E foi neste contexto que o Tribunal, em 30.1.2008, prolatou o Acórdão 96/2008-TCU-Plenário, com as seguintes determinações:
"9.5. determinar ao Ministério do Turismo que, em seus manuais de prestação de contas de convênios e nos termos dessas avenças, informe que:
9.5.1. quando da contratação de artistas consagrados, enquadrados na hipótese de inexigibilidade prevista no inciso III do art. 25 da Lei nº 8.666/1993, por meio de intermediários ou representantes:
 9.5.1.1. deve ser apresentada cópia do contrato de exclusividade dos artistas com o empresário contratado, registrado em cartório. Deve ser ressaltado que o contrato de exclusividade difere da autorização que confere exclusividade apenas para os dias correspondentes à apresentação dos artistas e que é restrita à localidade do evento;
9.5.1.2.  o contrato deve ser publicado no Diário Oficial da União, no prazo de cinco dias, previsto no art. 26 da Lei de Licitações e Contratos Administrativos, sob pena de glosa dos valores envolvidos;"
A propósito, assim está redigido o mencionado inciso:
"Art. 25.  É inexigível a licitação quando houver inviabilidade de competição, em especial:
[...]
III - para contratação de profissional de qualquer setor artístico, diretamente ou através de empresário exclusivo, desde que consagrado pela crítica especializada ou pela opinião pública."
O item 9.5.1.1 acima é apenas a exigência do cumprimento da lei. Ou seja, mesmo sem o comando do Tribunal, a contratação de artistas com fundamento no inciso III do art. 25 da Lei 8.666/1993 somente pode ocorrer por intermédio de empresário exclusivo, o que é muito diferente de empresa ou instituição que obteve carta de exclusividade para datas e locais restritos.
Os comandos da Lei de Licitações não são mera formalidade e, para os casos acima delineados, têm o claro objetivo de evitar contratação desvantajosa para a Administração Pública, especialmente no que diz respeito ao valor a ser pago.
Ressalte-se que a obrigação de o administrador público cumprir a lei não decorre de comandos do Tribunal, muito menos da inclusão de cláusulas neste sentido no termo de convênio. Portanto, a ausência de cláusulas específicas no termo de convênio, referentes às orientações constantes do Acórdão 96/2008-TCU-Plenário, não pode ser considerada como circunstância atenuante da conduta dos responsáveis. 
Além disso, cumpre salientar que, no termo de convênio em comento, constava, em sua cláusula 3ª, II, "cc", a obrigação de o convenente "publicar no Diário Oficial da União eventuais contratos de exclusividade de artistas com empresários a serem contratados no âmbito deste Convênio, no prazo de 5 (cinco) dias, em conformidade com o artigo 26 [25], da Lei nº 8.666/93, atualizada, sob pena de glosa dos valores pactuados no presente Instrumento, quando for o caso" (peça 2, p. 109) .
Não se admite, para esse fim, carta de exclusividade para datas específicas, como as que foram apresentadas no caso vertente (peça 2, pp. 35 a 45) . 
Ademais, para fins de comprovação do destino final dos recursos públicos e do consequente nexo causal exigido para a aprovação das contas, os responsáveis deveriam apresentar os recibos de pagamentos aos artistas contratados sem licitação, uma vez que cabe ao gestor o ônus de comprovar a correta aplicação dos recursos que lhe são confiados.
Tais condições são impostas com a finalidade fundamental de assegurar o efetivo emprego dos recursos repassados pelo Ministério do Turismo na realização do evento festivo discriminado no programa de trabalho. 
No entanto, não foram apresentados documentos que comprovem o recebimento de cachê pelos artistas que teriam atuado no evento. A falta de demonstração de tais pagamentos impede o reconhecimento de vínculo entre os festejos e os pagamentos realizados com recursos do citado convênio. Não se trata, deve-se destacar, do descumprimento de norma procedimental ou de menor relevância. Cuida-se, isto sim, de desrespeito a regra cujo objetivo básico consiste em assegurar a aplicação dos recursos na finalidade acordada. 
O que se percebe nos casos de convênios firmados com o MTur para a realização de festividades é que os artistas, se contratados por meio de representante exclusivo, teriam custado muito menos ao contratante. Além disso, seria possível afirmar que os recursos federais foram destinados ao pagamento dos artistas.
A empresa intermediária serve apenas para aumentar os custos das contratações. A ausência de recibo dos cachês confirma esse indício, pois é muito provável que os valores repassados aos artistas sejam bem menores que os pagos à empresa intermediária, ou que sequer sejam repassados, pois a falta dos recibos impede afirmar que os artistas receberam algum pagamento. 
Ou seja, a não apresentação dos recibos assinados pelos artistas impossibilita a formação do nexo causal entre os recursos federais e o objeto eventualmente executado, pois não há como verificar se o dinheiro público foi, de fato, aplicado no fim avençado, que incluía o pagamento dos artistas indicados no plano de trabalho.  
Não é demais lembrar que o ônus de comprovar a regular aplicação dos recursos públicos recai sobre o gestor destes recursos.
Foi nesse sentir que o Tribunal, em momentos posteriores à publicação do Acórdão 96/2008-TCU-Plenário, ao analisar convênios em que se verificou a ausência de apresentação de contratos de exclusividade para fins de contratação direta e dos recibos de pagamentos aos artistas, decidiu condenar os gestores em débito (Acórdãos 3.430/2015, 3.612/2015, 5.209/2015, 3.507/2016 e 4.937/2016, todos da 2ª Câmara) . 
Quanto à realização do evento, o Ministério Público de Contas acompanha o então Ministro-Relator Raimundo Carreiro no sentido de que a prestação de contas apresentada é suficiente para sua comprovação. No entanto, com base no até aqui exposto, entende que a ausência dos recibos de pagamentos às bandas impede o estabelecimento de nexo causal entre os recursos federais e o festejo promovido.
Assim, no caso presente, em que pese haver comprovação da execução do objeto, é o caso de se condenar em débito, pelo valor destinado ao pagamento das bandas, o ex-prefeito, uma vez que, nos termos da citação que lhe foi endereçada, "não apresentar notas fiscais e recibos emitidos em nome das bandas e assinados por seus representantes legais impede o estabelecimento do nexo causal entre as despesas efetuadas com os recursos recebidos e a execução financeira do objeto, conforme Plano de Trabalho, que consistiria no efetivo pagamento às bandas que deveriam se apresentar no evento". Igualmente, deve a empresa ser condenada, solidariamente, ao pagamento do mesmo valor, visto que recebeu "da prefeitura de Riacho de Santo Antônio/PB recursos provenientes do Convênio 1.037/2008, celebrado entre o Ministério do Turismo e o município de Riacho de Santo Antônio/PB, sem comprovar o efetivo pagamento às bandas contratadas".
III
Pelo exposto, o Ministério Público de Contas propõe ao Tribunal:
a) com fundamento nos arts. 1º, inciso I, 16, inciso III, alíneas "b" e "c", e § 2º, da Lei 8.443/1992, c/c os arts. 19 e 23, inciso III, da mesma lei, e com os arts. 1º, inciso I, 209, incisos II e III, e § 5º, 210 e 214, inciso III, do Regimento Interno, julgar irregulares as contas do Sr. José Roberto de Lima (CPF XXX.770.474-XX) , ex-prefeito do Município de Riacho de Santo Antônio/PB, e da empresa Anchieta Promoções, Eventos e Serviços Eireli - ME (CNPJ 07.306.113/0001-69) , condenando-os, em solidariedade, ao pagamento da quantia a seguir especificada, fixando-lhes o prazo de 15 (quinze) dias, a contar da notificação, para que comprovem, perante o Tribunal, o recolhimento da dívida aos cofres do Tesouro Nacional, nos termos do art. 23, inciso III, alínea "a", da Lei 8.443/1992 c/c o art. 214, inciso III, alínea "a", do RITCU, atualizada monetariamente e acrescida dos juros de mora, calculados a partir da data discriminada, até a data do recolhimento, na forma prevista na legislação em vigor:
	Data da Ocorrência
	Valor Original (R$) 

	12/11/2008
	74.100,00

b) aplicar ao sr. José Roberto de Lima (CPF XXX.770.474-XX) , e à empresa Anchieta Promoções, Eventos e Serviços Eireli - ME (CNPJ 07.306.113/0001-69) , a multa individual prevista no art. 57 da Lei 8.443/1992 c/c o art. 267 do Regimento Interno, fixando-lhes o prazo de 15 (quinze dias) , a contar da notificação, para que comprovem, perante o Tribunal (art. 23, inciso III, alínea "a", da Lei 8.443/1992 c/c o art. 214, inciso III, alínea "a", do RI/TCU) , o recolhimento das dívidas aos cofres do Tesouro Nacional, atualizadas monetariamente desde a data do acórdão que vier a ser proferido até a dos efetivos recolhimentos, se forem pagas após o vencimento, na forma da legislação em vigor; 
c) autorizar, desde logo, nos termos do art. 28, inciso II, da Lei 8.443/1992, a cobrança judicial das dívidas, caso não atendidas as notificações; 
d) encaminhar cópia da deliberação que vier a ser proferida, bem como do relatório e do voto que a fundamentarem, à Procuradoria da República no Estado da Paraíba, nos termos do § 3º do art. 16 da Lei 8.443/1992 c/c o § 7º do art. 209 do Regimento Interno do TCU."
É o Relatório.

não há.

Procurador Júlio Marcelo de Oliveira.

TOMADA DE CONTAS ESPECIAL. AUSÊNCIA DE NEXO DE CAUSALIDADE ENTRE OS RECURSOS REPASSADOS E A EXECUÇÃO DO OBJETO DO CONVÊNIO FIRMADO COM O MINISTÉRIO DO TURISMO PARA A REALIZAÇÃO DE FESTEJO JUNINO. NÃO COMPROVAÇÃO DA BOA E REGULAR APLICAÇÃO DOS RECURSOS PÚBLICOS. CITAÇÃO. REJEIÇÃO DAS ALEGAÇÕES DE DEFESA DOS RESPONSÁVEIS. CONTAS IRREGULARES. DÉBITO SOLIDÁRIO. MULTA. CIÊNCIA.

TOMADA DE CONTAS ESPECIAL (TCE)

Secretaria do TCU no Estado de São Paulo (Sec-SP).

Conforme consignado no relatório precedente, esta Tomada de Contas Especial foi instaurada pelo Ministério do Turismo (MTur) , em desfavor do Sr. José Roberto de Lima, ex-Prefeito do Município de Riacho de Santo Antônio-PB, em razão da impugnação total das despesas do Convênio 1.037/2008, cujo objetivo era apoiar a implementação do projeto intitulado "Festejos Juninos", previsto para os dias 3 e 5 de julho de 2008.
2.	A fase interna desta TCE obedeceu à regência normativa para a espécie e resultou na constatação de prejuízo ao Erário e identificação dos responsáveis, conforme Relatório de Tomada de Contas Especial (peça 9, p. 160-170) , Relatório e Certificado de Auditoria (peça 9, p. 188-192) , Parecer do Dirigente do Controle Interno (peça 9, p. 193) e pronunciamento ministerial respectivo (peça 9, p. 200) , em conclusões uniformes por considerar irregulares as contas prestadas. 
3.	No âmbito do TCU, o Sr. José Roberto de Lima foi citado para apresentar alegações de defesa quanto às seguintes ocorrências:
a) apresentar fotografias ou filmagens que não permitem a correta identificação do evento, do ano de realização e das bandas constantes no Plano de Trabalho, bem como dos itens de infraestrutura contratados, descumprindo-se o disposto no parágrafo segundo, da cláusula 12ª, item "f";
b) não apresentar instrumentos legais que amparassem a realização do evento nos dias 3, 4 e 5.7.2008, confrontando o artigo 2º da Lei 8.666/1993;
c) não apresentar notas fiscais e recibos emitidos em nome das bandas e assinados por seus representantes legais, o que impede o estabelecimento do nexo causal entre as despesas efetuadas com os recursos recebidos e a execução financeira do objeto, conforme Plano de Trabalho, que consistiria no efetivo pagamento às bandas que deveriam se apresentar no evento, descumprindo-se o art. 63 da Lei 4.320/1964, o art. 93 do Decreto-lei 200/1967 e o art. 30 da IN/STN 1/1997.
4.	Em sua defesa, à peça 33, o Sr. José Roberto de Lima alegou, em síntese, que: a) sobre o atendimento aos requisitos de elegibilidade do convênio, não se verificou indícios de graves irregularidades, a exemplo de conluio, fraudes ou pagamentos fictícios de prestação de serviços e materiais; b) a respeito da ausência de fotografias ou filmagens que permitissem a correta identificação do evento do evento, do ano de realização e das bandas constantes no Plano de Trabalho, bem como dos itens de infraestrutura contratados, "uma leitura mais acadêmica do DVD e das fotos comprova a realização da Festança Junina" e que as declarações e faixas do evento, constantes no processo, também indicariam essa comprovação; c) embora a licitação tenha indicado as datas de 27, 28 e 29 de junho de 2008 para a realização do evento, fez-se termo aditivo ao contrato com a alteração das datas para 3, 4 e 5 de julho de 2008, datas apresentadas no plano de trabalho do convênio; d) "as declarações da Policia Militar e da Policia Civil atestando a realização do Evento nos dias 27, 28 e 29 de junho de 2008, e não nos dias 3, 4, e 5 de julho de 2008, conforme o plano de trabalho" deveu-se a equívoco dos declarantes, sendo esta uma falha formal; e) as indagações sobre inexigibilidade de licitação (art. 25 da Lei 8.666/93, inciso III) , não se aplicam porque a contratação foi realizada mediante prévia licitação na modalidade convite, sendo correta a realização dos pagamentos à empresa contratada, porque "se nas licitações a empresa Anchieta Promoções e Eventos Ltda., sagrou-se vencedora dos certames licitatórios e realizou a festa dos festejos juninos, tinha que receber pelos serviços prestados"; e f) no caso do empresário, sua intermediação foi aceita por se tratar de "empresário exclusivo do artista a ser contratado".
5.	A empresa Anchieta Promoções, Eventos e Serviços, por sua vez, foi citada por não ter comprovado a execução do objeto e não ter apresentado comprovante do efetivo pagamento às bandas contratadas. Em resposta à citação, conforme peça 33, a empresa limitou-se a alegar que realizou todo objeto e que as novas fotos juntadas aos autos (peça 39, p. 21-59) demonstram sua afirmação.
6.	Devidamente instruído o feito, a Secex-SP propôs rejeitar as alegações de defesa dos responsáveis, julgar irregulares as contas do Sr. José Roberto de Lima e condená-lo, solidariamente com a empresa, ao ressarcimento do valor total repassado pelo Ministério do Turismo, além da aplicação da multa individual prevista no art. 57 da Lei 8.443/92, uma vez que não apresentaram "documentação necessária para comprovar a aplicação dos recursos recebidos em conformidade com a legislação vigente" e por não terem logrado êxito "em comprovar a execução do Convênio 1037/2008, cujo objeto foi o apoio a implementação do Projeto intitulado 'Festejos Juninos', realizado entre os dias 3 e 5 de julho de 2008". 
7.	O Ministério Público junto ao Tribunal, à peça 43, acompanhou a proposta da Unidade Técnica, sugerindo julgar irregulares também as contas da empresa Anchieta Promoções, Eventos e Serviços.
8.	Na sequência, o feito foi encaminhado ao então relator, Exmo. Ministro Raimundo Carreiro, que discordou do encaminhamento proposto com esteio nos argumentos que, entre outros, destaco os principais:
a) "A unidade técnica entende que não podem ser aceitas as notas fiscais emitidas pela empresa Anchieta por não comprovarem o nexo causal entre a utilização dos recursos transferidos e a execução financeira do objeto do convênio. Discordo dessa opinião. Como esta foi a empresa contratada para a prestação dos serviços, notas fiscais e recibos deveriam mesmo ter sido emitidos por esta, e cheques deveriam sim ter sido emitidos em seu nome";
b) "Também não cabe afirmar, como registrado no ofício de citação, que a apresentação de fotografias que não comprovam a realização do evento fere o disposto na cláusula transcrita, que se refere a documentos que comprovem as despesas e não o objeto. Para comprovação do evento, de acordo com os termos do convênio, era necessário apresentar, além da declaração do titular da prefeitura, apenas a declaração de autoridade municipal, conforme alínea "g" do parágrafo segundo da cláusula décima segunda. Vejamos. g) emissão de 02 (duas) Declarações atestando a execução do objeto deste Convênio, sendo uma da CONVENENTE e a outra de uma autoridade local; As declarações estão nos autos, sendo uma destas assinada pelo Presidente da Câmara Municipal de Vereadores (peça 3, p. 38 e 40) . Não foi evocado, pelo MTur ou pela unidade técnica, nenhum dispositivo de norma ou do termo do contrato que exija a apresentação de fotografias com determinadas características para a comprovação da execução do objeto. Se o MTur entende que os documentos mencionados no termo do convênio são insuficientes para comprovar a execução do objeto do convênio, deveria ter feito constar a exigência de apresentação de outros documentos com eficácia para isso. Se não os exigiu no tempo próprio, não pode fazê-lo depois" (grifos acrescidos) ;
c) "De fato, como argumenta a unidade técnica, no dia 20/6/2008 já havia previsibilidade de que o evento fosse financiado com recursos federais. Além disso, o art. 57, II, da Lei n.º 8.666, de 1993, mencionado pelo ex-Prefeito, refere-se a contratos de serviços continuados, o que não era o caso. No entanto, a adoção de modalidade de licitação imprópria para contratação não gera débito."
d) "Cabe registrar, no entanto, que os problemas verificados neste processo são semelhantes aos de vários outros relativos a convênios firmados entre o MTur e entidades variadas para a realização de eventos. Cabe também mencionar que, em 2008, foi desvendado esquema de desvio de recursos públicos por meio de ajustes de mesma natureza, conforme descreve o voto que orientou o Acórdão 13196/2016-TCU-Segunda Câmara. Assim, ainda que discorde da opinião de ser possível cobrar débito dos responsáveis com base nas informações constantes nos autos, entendo prudente aprofundar as investigações a fim de verificar se este caso compõe o conjunto de irregularidades que acima denominamos esquema de desvios de recursos públicos".
9.	Submetidos os autos à 2ª Câmara de julgamento do Tribunal, foi prolatado o Acórdão 13.597/2016-TCU com as seguintes determinações à Secex-SP:
"9.1. determinar à Secretaria de Controle Externo no Estado de São Paulo que: 
9.1.1. verifique se há evidências de fraude e conluio nas contratações ou superfaturamento no pagamento dos serviços contratados para a execução do Convênio 1.037/2008, firmado entre o Município de Riacho de Santo Antônio (PB) e o Ministério do Turismo; 
9.1.2. em caso positivo, proceda à citação dos responsáveis; 
9.1.3. proceda à audiência dos gestores do Ministério do Turismo responsáveis por falhas no processo do Convênio 1.037/2008 que tenham contribuído para a ocorrência de eventual fraude ou conluio para desvio de recursos federais ou outra irregularidade que tenha dado causa a prejuízo ao erário ou que tenha comprometido a probidade de suas condutas;"
10.	Em nova instrução (peça 47) , a Secex-SP esclarece que não encontrou nenhum fato novo em relação aos responsáveis tratados no presente processo ou indícios de fraude ou de conluio que justificassem a realização de nova citação dos responsáveis ou a promoção de audiência dos gestores do Ministério do Turismo.
11.	Adicionalmente, pedindo vênias ao então relator, a Unidade Técnica reafirmou suas conclusões anteriores e acrescentou que "conforme já apontado na instrução à peça 40, as fotos juntadas pela empresa Anchieta referentes aos shows das bandas "Gil Magia e Forronautas" (peça 39, p. 22) e "Impacto X" (peça 39, p. 24) são fotos da mesma banda" e que, "no entendimento da Secex-SP, a apresentação de fotos falsas caracterizaria fraude e, portanto, motivo para propor o débito do convênio e o julgamento irregular das contas dos responsáveis".
12.	Em derradeiro Parecer, o Ministério Público junto ao Tribunal, reconhece haver um modus operandi no presente caso que em muito se assemelha ao esquema fraudulento envolvendo eventos artísticos custeados com recursos públicos em outros municípios, de modo que as informações destes autos precisam ser consideradas atentamente quando da análise de outros convênios da mesma espécie. 
13.	Em relação às irregularidades desta TCE, destaco, a seguir, alguns trechos do parecer do Parquet que considero importantes ao exame que farei ao final:
a) "a contratação de artistas com fundamento no inciso III do art. 25 da Lei 8.666/1993 somente pode ocorrer por intermédio de empresário exclusivo, o que é muito diferente de empresa ou instituição que obteve carta de exclusividade para datas e locais restritos";
b) "Ademais, para fins de comprovação do destino final dos recursos públicos e do consequente nexo causal exigido para a aprovação das contas, os responsáveis deveriam apresentar os recibos de pagamentos aos artistas contratados sem licitação, uma vez que cabe ao gestor o ônus de comprovar a correta aplicação dos recursos que lhe são confiados. (...) No entanto, não foram apresentados documentos que comprovem o recebimento de cachê pelos artistas que teriam atuado no evento. A falta de demonstração de tais pagamentos impede o reconhecimento de vínculo entre os festejos e os pagamentos realizados com recursos do citado convênio."
c) "Quanto à realização do evento, o Ministério Público de Contas acompanha o então Ministro-Relator Raimundo Carreiro no sentido de que a prestação de contas apresentada é suficiente para sua comprovação. No entanto, com base no até aqui exposto, entende que a ausência dos recibos de pagamentos às bandas impede o estabelecimento de nexo causal entre os recursos federais e o festejo promovido.";
d) Assim, no caso presente, em que pese haver comprovação da execução do objeto, é o caso de se condenar em débito, pelo valor destinado ao pagamento das bandas, o ex-prefeito, uma vez que, nos termos da citação que lhe foi endereçada, "não apresentar notas fiscais e recibos emitidos em nome das bandas e assinados por seus representantes legais impede o estabelecimento do nexo causal entre as despesas efetuadas com os recursos recebidos e a execução financeira do objeto, conforme Plano de Trabalho, que consistiria no efetivo pagamento às bandas que deveriam se apresentar no evento". Igualmente, deve a empresa ser condenada, solidariamente, ao pagamento do mesmo valor, visto que recebeu "da prefeitura de Riacho de Santo Antônio/PB recursos provenientes do Convênio 1.037/2008, celebrado entre o Ministério do Turismo e o município de Riacho de Santo Antônio/PB, sem comprovar o efetivo pagamento às bandas contratadas".
14.	Considerando a manifestação da Sec-SP em relação às determinações constantes do Acórdão 13597/2016-TCU-Segunda Câmara, e com base nos elementos e informações carreados aos autos, acolho os argumentos da Unidade Técnica para a não-realização de novas citações e audiências. Resta, portanto, retomar o pendente julgamento das contas do Sr. José Roberto de Lima e da empresa Anchieta Promoções, Eventos e Serviços.
15.	 Em relação ao Sr. José Roberto de Lima, embora o então relator, Exmo. Ministro Raimundo Carreiro, já tenha se posicionado quanto às suas alegações de defesa, percebi que encaminhamento diverso cabe neste caso, desde que se recupere uma informação que passou despercebida no primeiro momento.
16.	O fato é que, com a máxima vênia, diferentemente do que se consignou no voto condutor do Acórdão 13597/2016-TCU-Segunda Câmara, o Termo de Convênio 1037/2008 previu, expressamente, que, para fins de prestação de contas, o convenente deveria apresentar ao concedente a comprovação da realização do evento por meio de fotografia e vídeo, inclusive, senão vejamos:
"CLÁUSULA DÉCIMA SEGUNDA - DA PRESTAÇÃO DE CONTAS
 (...) 
PARÁGRAFO SEGUNDO. Na hipótese dos documentos e informações abaixo relacionados não poderem ser incluídos no SICONV, mediante justificativa do CONVENENTE, deverão ser apresentados ao CONCEDENTE: 
 (...) 
e) comprovação, por meio de fotografia jornal, vídeo etc., da fixação da logomarca do Ministério do Turismo no material promocional, na forma estabelecida pela Instrução Normativa nº 31, de 10 de setembro de 2003, da Secretaria de Comunicação do Governo e Gestão Estratégica da Presidência da República;" (os grifos não constam do original) 
17.	Logo, para a comprovação do evento, de acordo com os termos do convênio, não era necessário apresentar apenas declaração do titular da prefeitura e de autoridade municipal. Neste caso, embora não tenha sido evocado pelo MTur ou pela unidade técnica nenhum dispositivo de norma ou do termo do contrato que exigisse a apresentação de fotografias com determinadas características para a comprovação da execução do objeto, entendo que a exigência da cláusula décima segunda do parágrafo segundo, alínea "e", do termo de convênio em exame, é suficiente para alterar o entendimento então lançado nos autos, com possibilidade de alteração do juízo antes formulado.
18.	Sendo, portanto, essa a exigência para a comprovação da realização do objeto, passo a examinar se as fotografias e o vídeo apresentados caracterizam, de modo inequívoco, que o evento foi realizado nos dias 3, 4 e 5 de julho de 2008, conforme alegam os responsáveis.
19.	Conforme Parecer Técnico de Análise de Prestação de Contas 93/2010, do Ministério do Turismo (peça 3, p. 10) , no tópico "II - Análise dos Requisitos", item 3.1, tem-se a informação que o convenente encaminhou "fotografias e um DVD. Entretanto, tanto as fotografias quanto o DVD fazem referência a Festança do Bode, que aconteceu de 13 a 15 de junho de 2008, conforme camisetas nas fotografias e narração do locutor no DVD"  (grifo acrescido) . No item 3.2 consta que "não é possível identificar quais bandas estão se apresentando. Ainda assim, no DVD o locutor narra que no dia 13 de junho de 2008 aconteceria os shows das bandas Gil Magia e Forronautas e Impacto X". Por último, no item 3.3 consignou-se que o convenente encaminhou fotografias com imagens do palco e das tendas, "contudo não foi possível identificar o nome do evento, objeto do convênio pactuado.
20.	A respeito das imagens do palco e das tendas, após o encaminhamento de novas fotos, juntamente com as alegações de defesa da empresa (peça 39) , foi possível identificar, com clareza, que o palco indicado como sendo o palco do "Festejos Juninos 2008" (peça 39, p. 47) não é o mesmo em que estão as bandas que supostamente se apresentaram no dia 4 de julho de 2008 (peça 39, p. 31) . Tal fato foi percebido pela Unidade Técnica e constou de sua instrução, nos seguintes termos:
"38. Outra constatação feita nas fotos juntadas refere-se ao palco dos shows. Na página 47 da peça 39, foi retratado o palco em que é possível identificar o logotipo do Ministério do Turismo. Pela imagem não é possível identificar qual banda aparece tocando neste palco. 
39. Contudo, é possível constatar que o palco da página 47 não é o mesmo palco que aparece nas outras fotos que supostamente comprovam a realização do evento. 
40. O palco em que se apresenta a banda "Louro Santos e Forró Malagueta" (peça 39, p. 31) possui adornos que não existem no palco da pag. 47. Além disso, constata-se que não constam os banners com o logotipo do MTur nas estruturas metálicas ao lado do palco. O mesmo ocorre com os palcos onde tocam as bandas "Karkara" e "Mastruz com Leite" (peça 39, p. 37 e 39) , onde também não existem os banners do MTur."
21.	Importa esclarecer que, mesmo após a juntada das fotos complementares, permaneceram as evidências de que não há conexão entre o que se vê nas fotos e o que se pretende provar. Ou seja, é impossível afirmar que tais fotos digam respeito ao "Festejos Juninos", realizado no município de Riacho de Santo Antônio, nos dias 3, 4 e 5 de julho de 2008. Isso porque as fotos trazidas ao processo não permitem conectar o fato fotografado à data, ao local ou mesmo ao evento "Festejos Juninos". Ao contrário, as fotos constantes dos autos, quando associadas com as declarações dos responsáveis elevam as incertezas sobre suas alegações, conforme se nota do seguinte trecho da instrução técnica constante à peça 40, p. 6:
"36. O convênio abrangeu a apresentação das bandas: "Gil Magia e Forronautas", "Impacto X", "Louro Santos e Forró da Malagueta", "Forrozão Karkará", "Forró Mastruz com Leite" e "Forrozão Saia Justa".
37. As primeiras fotos juntadas pela empresa referem-se aos shows das bandas "Gil Magia e Forronautas" e "Impacto X". Observa-se que a banda retratada como sendo a banda "Gil Magia e Forronautas" (peça 39, p. 22) é a mesma banda retratada como sendo a banda "Impacto X" (peça 39, p. 24) . Assim, ao menos uma das imagens não é da banda apontada pela empresa.
 (...) 
41. Desta forma, as fotos inseridas não são capazes de atestar o regular cumprimento do objeto do convênio. Além de comprovar a realização de dois shows utilizando as mesmas fotos, o responsável utiliza fotos realizadas em outro palco para comprovar a realização do evento, o que sugere tratar-se de outro evento."
22.	Inclusive, as fotos constantes da peça 39, que mostram banners (p. 51-52) , existência de seguranças contratados (p. 53) , grupo gerador de energia (p. 54) e banheiros químicos (p. 55) , todas foram tiradas em plano fechado, de modo que não permitem qualquer associação com o evento em questão.
23.	Diante dessas constatações, fica mais fácil analisar as inconsistências quanto às datas de realização do evento. Tanto o plano de trabalho (peça 2, p. 19) como o termo de convênio (peça 2, p. 103) indicam a realização do evento no período de 3 a 5 de julho de 2008. A licitação, entretanto, selecionou empresa para a execução do objeto entre os dias 27 e 29 de junho de 2008, mas alterou o período de execução para 3 a 5 de julho, conforme "2º Termo de Aditivo" publicado no Diário Oficial do município de 20 de junho do mesmo ano (peça 33, p. 15) . Contudo, as notas fiscais juntadas aos autos (peça 5, p. 84 e 86) atestam que o evento foi realizado entre os dias 27 e 29 de junho de 2008. De igual modo, as declarações dos representantes das bandas (peça 9, p. 36-46) , bem como dos representantes das empresas que supostamente prestaram serviços na data do evento (peça 9, p. 48-50) , atestam expressamente que o evento foi realizado entre os dias 27 e 29 de junho de 2008. Já as declarações da Policia Militar e da Policia Civil (peça 9, p. 32 e 33) trazem outra inconsistência: além de atestar a realização do evento nos dias 27, 28 e 29 de junho de 2008, incluem em suas declarações duas bandas diferentes, "Perfil" e "Chapéu de Palha", deixando de fazer menção às bandas "Gil Magia e Forronautas" e "Forrozão Saia Justa".
24.	Como se pode notar, a documentação apresentada como prova da realização do evento não é confiável, seja porque não há como afirmar que quaisquer das fotos apresentadas dizem respeito ao evento em questão, seja porque tanto o Sr. José Roberto de Lima quanto a empresa Anchieta Promoções, Eventos e Serviços dizem que o evento ocorreu em dia diferente do que asseguram todos os declarantes, seja porque o Parecer Técnico de Análise de Prestação de Contas 93/2010, do Ministério do Turismo afirma que "tanto as fotografias quanto o DVD fazem referência a Festança do Bode, que aconteceu de 13 a 15 de junho de 2008, conforme camisetas nas fotografias e narração do locutor no DVD".
25.	Assim, com as vênias devidas ao Ministério Público junto ao Tribunal, que entende ter havido comprovação da execução do objeto, a meu sentir não há nos autos elementos consistentes que demonstrem que o evento "Festejos Juninos" foi realizado nos moldes propostos pelo convenente. E se não há como atestar a própria realização do evento, entendo que todas as demais questões referentes à licitação ou à aceitação de nota fiscal da empresa e não dos artistas que se apresentaram passam a ter relevância secundária. Neste caso, agora pedindo vênias ao relator que me antecedeu nesta análise, não vejo como afastar o débito, já que não foi possível firmar nexo de causalidade entre os recursos federais repassados e o objeto do Convênio 1.037/2008.
26.	Ausentes elementos que demonstrem a boa-fé ou outro excludente de culpabilidade dos responsáveis, devem ser julgadas irregulares suas contas com a imputação do débito apurado e aplicação da multa prevista no art. 57 da Lei 8.443/1992 que, em face do montante atualizado do débito, fixo, individualmente, em R$ 18.000,00 (dezoito mil reais) .
27.	Com fundamento no art. 16, § 3º, da Lei 8.442/92, deve ser remetida cópia dos autos ao Procurador-Chefe da Procuradoria da República na Paraíba, para as providências que entender cabíveis.
	Assim, ao acolher o exame e a proposta de encaminhamento da SEC-SP, VOTO no sentido de que o Tribunal adote a deliberação que ora submeto à apreciação deste Colegiado.
TCU, Sala das Sessões Ministro Luciano Brandão Alves de Souza, em 5 de fevereiro de 2019.
AROLDO CEDRAZ 
Relator